臺灣臺南地方法院民事判決
                                     110年度重訴字第93號
原      告  照明宮  
法定代理人  方進昌  
訴訟代理人  王燕玲律師
被      告  王連興  

訴訟代理人  黃毓然律師
上列當事人間請求拆屋還地事件，本院於民國110年3月10日言詞
辯論終結，判決如下：
    主  文
被告應將坐落臺南市○市區○○段○○○地號土地上，如附圖所示編號
Ａ部分面積四百五十七平方公尺、編號Ｂ部分面積二十七平方公尺
之地上物予以拆除，並將上開土地騰空返還原告。
被告應給付原告新臺幣貳拾參萬陸仟陸佰貳拾參元，及自民國一
百零九年十月一日起按週年利率百分之五計算之利息。
被告應自民國一百零九年十月一日起，至返還上開土地之日止，
按月給付原告新臺幣肆仟貳佰伍拾玖元。
原告其餘之訴駁回。
訴訟費用由被告負擔。
本判決第一項於原告以新臺幣壹拾伍萬元為被告供擔保後，得假
執行。但被告如以新臺幣肆拾伍萬元為原告預供擔保，得免為假
執行。
本判決第二項於原告以新臺幣柒萬捌仟捌佰柒拾肆元為被告供擔
保後，得假執行。但被告如以新臺幣貳拾參萬陸仟陸佰貳拾參元
為原告預供擔保，得免為假執行。
原告其餘假執行之聲請駁回。　
    事實及理由
一、原告起訴主張：
  ㈠訴之聲明：
  ⒈被告應將坐落臺南市○市區○○段000地號土地（下稱系爭土地
    ）上如附圖所示編號A面積457平方公尺，及編號B面積27平
    方公尺之地上物（下合稱系爭地上物）予以拆除，並將上開
    土地騰空返還原告。
　⒉被告應給付原告新臺幣（下同）180萬元，及自民事起訴狀繕
    本送達之翌日起至清償日止，按週年利率5％計算之利息，暨
    自民事辯論意旨狀繕本送達之翌日起至返還系爭占用土地之
    日止，按月給付原告3萬元。
　⒊原告願供擔保，請准宣告假執行。
  ㈡原告為系爭土地之所有權人，被告未經原告同意，亦無合法
    占有之權源，其所有門牌號碼臺南市○市區○○里000○000號房
    屋（以下分別稱系爭158、159號房屋，合稱系爭房屋）卻占
    用系爭土地。原告本於所有權人之地位，依民法第767條規
    定，自得請求被告拆除系爭地上物，並將占用之系爭土地返
    還原告。
  ㈢被告無權占用系爭土地，獲有相當於租金之利益，原告因此
    受有無法使用系爭土地之損害，原告依民法第179條前段規
    定，自得請求被告返還相當於租金之不當得利。系爭土地位
    於臺南市新市區，地目為甲種建築用地，鄰近臺南科學園區
    ，附近商業活動頻繁，交通往來便利，系爭土地目前由被告
    供與訴外人弘濱工業有限公司（下稱弘濱公司）使用，每月
    營收應有數十萬元，被告占用系爭土地之經濟效益甚高。爰
    參酌附近工廠租金行情，請求被告給付自民事起訴狀繕本送
    達之翌日往前計算5年之相當於租金之不當得利180萬元（計
    算式：3萬元×2月×5年＝180萬元），及自民事辯論意旨狀繕
    本送達之翌日起至返還系爭占用土地之日止，按月給付相當
    於租金之損害金3萬元。
二、被告則以下列情詞資為抗辯：
  ㈠聲明：
  ⒈原告之訴駁回。
  ⒉如受不利判決，被告願供擔保請准宣告免為假執行。
　㈡被告之父王美芍於日據昭和年間，向徐紅毛購買系爭土地上
    之房屋（下稱原建物）及地上權，並承繼徐紅毛與三舍祭祀
    公業間之租地建屋之關係，42、43年間均按時繳納租金，雖
    因故而未為移轉登記，然依斯時民法，房屋所有權及地上權
    之移轉，並未以登記為物權移轉之生效要件，而當時買受房
    屋所有權及地上權時，徐紅毛有移轉房屋所有權保存登記申
    請書之正本給王美芍，且王美芍及被告自昭和年間使用系爭
    土地及房屋迄今，均無任何爭議，可證王美芍向徐紅毛購買
    系爭土地上之房屋及地上權。
　㈢嗣王美芍全家居住在原建物，被告自出生時起亦居住在原建
    物至今，期間陸續增建為目前建物（即系爭房屋），然仍以
    原建物之牆垣為主結構，並於其上搭建鐵皮屋。因系爭土地
    之地上權係登記「存續期限：空白」，足見其存續期間為不
    定期限，縱認系爭房屋經被告整建、裝潢，而非原建物之態
    樣，然地上權之標的在於土地，不因工作物之滅失而消滅，
    舉輕以明重，系爭房屋係以原建物之牆垣為主結構，且系爭
    房屋之外觀、構造、内部結構及目前屋内陳設，足以遮風避
    雨而供一般人居家生活使用，非無經濟價值，顯無原建物滅
    失之情形，應認地上權仍繼續存在。
　㈣嗣王美芍與福安宮為配合政策之實行，登記為三七五租約，
    並向新市區公所登記在案，然該三七五租約之登記並未改變
    兩造基地租賃之目的。王美芍於80年間過世，系爭房屋、地
    上權及租賃關係由被告繼承。至福安宮（嗣改名照明宮）係
    於55年間判決取得系爭土地，福安宮祭事公業則於54至56年
    間，與王美芍訂有租賃契約，可見福安宮與王美芍間之租賃
    關係橫跨55年之前、55年之後，據此，可得推知三舍祭祀公
    業、福安宮及照明宮應為同一權利義務主體，縱非同一權利
    義務主體，然代表人同為李登貴，其對於租賃關係之意思應
    有相當之延續性。
　㈤因王美芍陸續增建原建物時，原告並未表示反對，且三七五
    租約期間，王美芍有按時繳納租金，而系爭土地並無農作，
    原告未終止租約，又保護房屋使用之地上權至今尚未塗銷登
    記等事實。是以，被告就系爭土地有地上權存在，且兩造間
    確有租賃關係，又兩造訂立租賃契約之目的，係供保障系爭
    土地上建物存續期間之使用收益，系爭房屋既仍存在，並持
    續由被告使用收益，則兩造間之租賃關係仍未消滅。另自75
    年起，被告將系爭房屋之一部分（約25坪）出租與弘濱工業
    有限公司，並非全部供營業使用。
　㈥又系爭土地之位置與原告之宮址甚近，原告歷屆主委（代表
    人）皆知悉系爭土地之使用狀況，未曾表示反對之意思，迄
    今已數十年。又以原告為所有權人之廟產甚多，多處廟產都
    提供給三舍地區人民使用。可見原告雖未與被告明示簽訂使
    用借貸之合約，然原告之行為足以間接推知，其有讓被告使
    用系爭土地之意思，屬默示意思表示，兩造仍可成立不定期
    限使用借貸關係。縱認兩造間並無租賃、使用借貸等關係，
    惟被告自出生時起即居住於系爭房屋，原告訴請拆屋還地，
    除破壞系爭房屋之利用價值，有害於社會經濟外，更影響被
    告受憲法、兩公約保障之居住權利。再者，原告拆屋還地後
    ，系爭土地不會用來興建宮廟，可能出租或出售，被告表達
    願以合理價錢承租系爭土地，卻不獲置理，顯然係以損害被
    告為主要目的，而有違誠信原則。另原告之請求顯然過高，
    且違反土地法之租金規定，被告認為應以土地申報地價年息
    5％計算，始符公平。
三、得心證之理由：
　㈠按所有人對於無權占有或侵奪其所有物者，得請求返還之。
    對於妨害其所有權者，得請求除去之；當事人主張有利於己
    之事實者，就其事實有舉證之責任，民法第767條第1項前段
    、民事訴訟法第277條前段分別定有明文。又以無權占有為
    原因，請求返還土地者，占有人對土地所有權存在之事實無
    爭執，而僅以非無權占有為抗辯者，土地所有權人對其土地
    被無權占有之事實無舉證責任，占有人自應就其取得占有係
    有正當權源之事實證明之（最高法院85年度台上字笫1120號
    判決意旨參照）。查原告為系爭土地之所有權人，被告所有
    之系爭158、159號房屋，分別占用系爭土地457、27平方公
    尺，合計面積為484平方公尺等情，有系爭土地登記第一類
    謄本、房屋稅籍資料查復表、臺南市新化地政事務所土地複
    丈成果圖附卷可參（本院卷第91、95、189、209頁），堪信
    為真。是原告主張為系爭土地所有權人，請求被告拆除系爭
    地上物返還系爭土地，被告既抗辯非無權占有，自應由被告
    就其占有具正當權源之事實負舉證責任。
　㈡被告固抗辯其父即訴外人王美芍向前手即訴外人徐紅毛購買
    系爭房屋及地上權，定期繳納租金與土地所有權人，且原告
    與三舍祭祀公業、福安宮之代表人均為李登貴，故為同一權
    利主體，嗣配合政策改訂三七五租約。王美芍過世後由被告
    繼承上開權利義務，被告自得依租賃契約對系爭土地使用收
    益，且原告知悉被告使用系爭土地狀況，未曾表示反對之意
    思，可推知默示同意讓被告使用系爭土地，兩造間存有不定
    期限之使用借貸關係，而原告主張拆屋還地，有權利濫用之
    虞云云。惟查：
　⒈系爭土地原為福安宮所有，嗣於72年12月15日移轉登記與南
    三舍福安宮，再於73年9月4日移轉登記與原告，福安宮、南
    三舍福安宮與原告當時之代表人均為李登貴，系爭土地之地
    上權於35年7月9日登記在徐紅毛、謝新福名下（持分各5分
    之3、5分之2），該地上權於98年12月16日刪除，徐紅毛曾
    在系爭土地上搭蓋建物等情，有被告提出之系爭土地異動索
    引、台灣省台南縣土地登記簿、所有權保存登記申請書在卷
    可參（本院卷第155-179頁），堪認為真。然被告並未提出
    王美芍向徐紅毛購買系爭土地地上權及前揭建物之買賣契約
    ，況系爭土地異動索引及台灣省台南縣土地登記簿上，亦從
    未有王美芍係地上權人之登記資料，難認王美芍有向徐紅毛
    購買系爭土地地上權及前揭建物之事實。
　⒉次查，系爭土地上自54年起迄今於臺南市新市區公所並查無
    耕地三七五租約登記，另查詢該地籍謄本「其他登記事項」
    欄位亦（空白）無註記有三七五租約乙情，有臺南市新市區
    公所109年11月9日所民文字第1090756531號函、110年1月25
    日所民文字第1100061004號函在卷足參（本院卷第149、231
    頁），足認系爭土地並無三七五租約存在，自無原告主張依
    民法第451條以不定期限繼續租約之適用。
　⒊被告固提出68年度新市鄉公所處理承租人繼續承租耕地案（
    三舍字第25號）核定續訂租約通知書、74年2月2日、74年8
    月16日、74年8月23日新市鄉公所租約註銷登記通知書為憑
    （本院卷第217、249-255頁）。查核定續訂租約通知書上固
    記載出租人係李登貴，王美芍係受通知人，惟被告另提出之
    新市鄉公所租約註銷登記通知書，其上約略記載要求南三舍
    福安宮李登貴會同承租人王美芍申請租約註銷登記，逾期未
    申請者，由本所逕為辦理租約註銷登記等語，顯見系爭土地
    上縱曾有耕地三七五租約之存在，惟應於74年間早經新市鄉
    公所註銷，被告抗辯依該租約為系爭土地之承租人，而有權
    占有系爭土地迄今等情，尚屬無據。
　⒋再按所謂默示之意思表示，係指依表意人之舉動或其他情事
    ，足以間接推知其效果意思者而言，若單純之沉默，則除有
    特別情事，依社會觀念可認為一定意思表示者外，不得謂為
    默示之意思表示（最高法院29年渝上字第762號民事判例意
    旨參照）。原告多年來固係消極地未訴請被告拆屋還地，惟
    此僅係單純之沉默，並無其他舉動可間接推論原告有默示同
    意被告繼續占用系爭土地之意思表示，故被告抗辯原告默示
    同意讓被告使用系爭土地，兩造間存有不定期限使用借貸關
    係乙情，核屬無據。
　⒌末按民法第148條係規定行使權利，不得以損害他人為主要目
    的，若當事人行使權利，雖足使他人喪失利益，而茍非以損
    害他人為主要目的，即不在該條所定範圍之內（最高法院45
    年台上第105號判例意旨參照）。查原告係系爭土地之所有
    權人，其請求被告拆除系爭地上物，返還占用之土地，係本
    於所有權之請求，自為正當權利之行使，非以損害被告為主
    要目的，當無適用民法第148條之餘地，被告此部分抗辯，
    亦屬無據。
　㈢按無法律上之原因而受利益，致他人受損害者，應返還其利
    益，民法第179條前段定有明文。次按依不當得利之法則請
    求返還不當得利，以無法律上之原因而受利益，致他人受有
    損害為其要件，故其得請求返還之範圍，應以對方所受之利
    益為度，非以請求人所受損害若干為準，無權占有他人土地
    ，可能獲得相當於租金之利益為社會通常之觀念（最高法院
    著有61年台上字第1695號判例參照）。按租金請求權因5年
    間不行使而消滅，為民法第126條所明定；無法律上之原因
    而使用他人房屋，可能獲有相當租金之利益亦為社會通常之
    觀念，名稱雖與租金異，然實質上仍為使用房屋之代價；又
    無法律上之原因而獲得相當於租金之利益，致他人受損害時
    ，如該他人返還利益請求權已逾租金短期消滅時效之期間，
    對於相當於已罹消滅時效之租金之利益，不得依不當得利之
    法則，請求返還（最高法院98年台上字第2496號民事判決意
    旨參照）。查原告之系爭土地既為被告所無權占有，則原告
    主張依不當得利法律關係，請求被告返還自民事起訴狀繕本
    送達之翌日即109年10月1日（本院卷第59頁）往前計算5年
    （即104年10月1日起至109年9月30日止）及自109年10月1日
    起相當於租金之不當得利，自屬有據。
　㈣復按城市地方房屋之租金，以不超過土地及其建築物申報總
    價年息百分之十為限，土地法第97條第1項訂有明文。又基
    地租金之數額，除以基地申報地價為基礎外，尚須斟酌基地
    之位置，工商業繁榮之程度，承租人利用基地之經濟價值及
    所受利益等項，並與鄰地租金相比較，以為決定，並非必達
    申報總地價年息百分之十最高額（最高法院68年台上字第30
    71號判例參照）。查系爭土地之坐落位置近臺19甲線，交通
    便利，附近多為農田及系爭158號房屋部分以每月2,000元租
    與弘濱公司作為營業使用等情，經本院會同兩造至現場勘驗
    屬實，復有空照圖、現場照片、房屋租賃契約在卷可參（本
    院卷第135-147、275-278頁）。本院審酌上情，認原告請求
    相當於租金之不當得利，應以年息百分之6計算為合理。
　㈤查被告之系爭房屋占用系爭土地之面積計有484平方公尺，業如前述，而系爭土地於102年1月、105年1月、107年1月、109年1月之申報地價各為每平方公尺1,040元、1,600元、1,680元、1,760元乙節，有系爭土地登記第一類謄本、申報地價查詢資料附卷可佐（本院卷第95、297頁），故自102年1月起至104年12月止、自105年1月起至106年12月止、107年1月起至108年12月31日止、109年1月起迄今每年相當於租金之不當得利各為30,202、46,464、48,787、51,110元（計算式：484×1,040×6％＝30,202；484×1,600×6％＝46,464；484×1,680×6％＝48,787；484×1,760×6％＝51,110，元以下四捨五入）。基上，原告得請求被告給付自104年10月1日起至109年9月30日止之不當得利23萬6,623元（計算式：30,202×92/365＋46,464＋46,464＋48,787＋48,787＋51,110×275/365＝236,623，元以下四捨五入），及自109年10月1日起按週年百分之5計算之利息；暨自109年10月1日起至返還占用系爭土地之日止，按月給付4,259元（計算式：51,110/12＝4,259，元以下四捨五入），逾此範圍之請求，尚屬無據。
四、綜上所述，原告本於所有權人之地位，請求被告拆除系爭地
    上物並返還占用之系爭土地；請求被告給付23萬6,623元及
    自109年10月1日起按週年百分之5計算之利息；暨自109年10
    月1日起至返還占用系爭土地之日止，按月給付4,259元，為
    有理由，應予准許，逾此範圍之請求，為無理由，應予駁回
    。　　　
五、按各當事人一部勝訴、一部敗訴者，其訴訟費用，由法院酌
    量情形，命兩造以比例分擔或命一造負擔，或命兩造各自負
    擔其支出之訴訟費用，民事訴訟法第79條定有明文。本院審
    酌前開判決結果，原告請求被告返還不當得利固有部分敗訴
    ，然因附帶請求給付相當於租金之不當得利，不得併算其訴
    訟標的價額，爰判決如主文第5項所示。
六、又兩造均陳明願供擔保，請求宣告及免為假執行，就請求拆
    除系爭房屋部分，經核並無不合，爰參酌被告占用系爭土地
    面積、公告現值、系爭房屋之課稅現值、原告因而損失之相
    當於租金之利益等情，酌定如主文第6項所示之相當擔保金
    額准許之。至請求被告返還不當得利部分，經核如主文第2
    項原告勝訴部分所命之給付在50萬元以下，本院爰依職權宣
    告假執行，原告就該部分聲請宣告假執行僅係促使本院職權
    之發動，本院自無庸為准駁之裁判，附此敘明。至原告其餘
    假執行聲請之部分，因訴之駁回而失所附麗，應予駁回。
七、據上論結，本件原告之訴為一部有理由，一部無理由，依民
    事訴訟法第79條、第389條第1項第5款、第390條第2項、第3
    92條第2項，判決如主文。
中　　華　　民　　國　　110 　年　　4 　　月　　30　　日
                  民事第五庭　法  官　陳尹捷
以上正本係照原本作成。
如不服本判決，應於判決送達後20日內，向本院提出上訴狀並表
明上訴理由，如於本判決宣示後送達前提起上訴者，應於判決送
達後20日內補提上訴理由書（須附繕本）。如委任律師提起上訴
者，應一併繳納上訴裁判費。
中　　華　　民　　國　　110 　年　　4 　　月　　30　　日
                              書記官　曾美滋